【裁判字號】    98,交聲,2538
【裁判日期】    981012
【裁判案由】    違反道路交通管理處罰條例聲明異議
【裁判全文】
臺灣桃園地方法院刑事交通事件裁定    98年度交聲字第2538號
異  議  人  甲○○
上列受處分人因違反道路交通管理處罰條例案件，對於交通部公
路總局新竹區監理所中壢監理站民國98年9 月17日所為之處分（
原處分：壢監裁字第裁53-DB0000000號），聲明異議，本院裁定
如下：
    主  文
原處分關於吊扣駕駛執照拾貳個月部分撤銷。
前開撤銷部分，甲○○汽車駕駛人酒精濃度超過規定標準，處吊
扣甲○○自用小客車駕駛執照拾貳個月。
    理  由
一、異議意旨略以：受處分人即異議人甲○○遭舉發於民國九十
    八年九月十二日一時三十八分許，駕駛車號七六九一- MZ號
    自小客車，行經桃園縣平鎮市○○○○○路口時，為警查獲
    有汽車駕駛人酒精濃度超過規定標準（酒測值為0.30MG/L）
    之違規行為，異議人對於上開違規事實並無爭執。然監理機
    關為簡化證照數量，採與原照合一之方式，使異議人僅持有
    職業聯結車駕駛執照，而該職業大客車駕駛執照又為異議人
    賴以維持家計之證照。為此，請求鈞院撤銷原處分，僅吊扣
    自用小客車駕照等語。
二、原處分機關交通部公路總局新竹區監理所中壢監理站裁罰事
    實略以：異議人駕駛前開自小客車，九十八年九月十二日一
    時三十八分許，駕駛車號七六九一- MZ號自小客車，行經桃
    園縣平鎮市○○○○○路口時，經舉發員警舉發有「汽車駕
    駛人酒精濃度超過規定標準」之違規行為，遂填製舉發違反
    道路交通管理事件通知單（下稱舉發通知單），並將違規資
    料移送本站處理。經查，有關汽車駕照之類別，依道路交通
    安全規則已有明確規範為十五類，其同規則第六十一條規定
    亦確立一人一照之原則，俾使該等駕駛執照之使用，符合道
    路交通管理處罰條例第三十五條之規定，爰依道路交通管理
    處罰條例第三十五條第一項第一款、第二十四條第一項第二
    款及違反道路交通管理事件統一裁罰基準及處理細則第四十
    一條第四項規定，填製壢監裁字第裁53-DB0000000號裁決書
    ，處罰異議人罰鍰新臺幣（下同）六萬元，並吊扣異議人駕
    駛執照（職業聯結車）十二個月及施以道路交通安全講習等
    語。
三、按汽車駕駛人，駕駛汽車經測試檢定酒精濃度超過規定標準
    者，處一萬五千元以上六萬元以下罰鍰，並當場移置保管該
    汽車及吊扣其駕駛執照一年。汽車駕駛人有第三十五條第一
    項規定之情形者，應接受道路交通安全講習，道路交通管理
    處罰條例第三十五條第一項第一款及第二十四條第一項第二
    款分別定有明文。又汽車駕駛人，因違反本條例及道路交通
    安全規則之規定，受吊銷駕駛執照處分時，吊銷其持有各級
    車類之駕駛執照，道路交通管理處罰條例第六十八條亦定有
    明文。
四、經查：
  (一)異議人於上揭時地駕駛前開自小客車為經舉發員警舉發有「
    酒後駕駛自小客車，經酒測後測得超過0.30MG/L之違規行為
    ，嗣將本件舉發通知單移送聯移送原處分機關處理，原處分
    機關經調查後仍認定異議人有前開違規行為而對之予以裁處
    罰鍰六萬元，吊扣駕駛執照（職業聯結車）十二個月，並施
    以道路交通安全講習之事實，為異議人與原處分機關所不爭
    執，並有本件舉發通知單、裁決書各一份在卷可參，是此部
    分之事實自堪認定。
  (二)又據異議人之聲明異議狀內容可悉，異議人於本件僅就原處
    分諭知關於吊扣其駕駛執照（職業聯結車）十二個月部分聲
    明異議，而就原處分諭知其呼氣酒精濃度超過規定標準所處
    以罰鍰六萬元及施以道路交通安全講習部分，並無異議，故
    異議人既已就原處分機關所為之原處分諭知關於處罰種類不
    同而在客觀可分之裁處罰鍰及施以道路交通安全講習部分之
    裁量，既為甘服，則此部分之裁量即屬合法適當，自堪認定
    ，爰不再審酌於此，先予敘明。
  (三)查原處分機關據以對異議人吊扣駕駛執照（職業聯結車）十
    二個月部分之法令依據，依其移送書意見所載，固係依據道
    路交通管理處罰條例第三十五條第一項第一款規定，而認異
    議人於本件行為時僅領有職業聯結車駕駛執照而未考領有重
    型或輕型機車駕駛執照，因而仍應吊扣其所領有之駕駛執照
    （職業聯結車）十二個月。然查，道路交通管理處罰條例第
    三十五條第一項僅規定「吊扣其駕駛執照一年」，並未明定
    其駕駛執照之種類。準此可認，有關吊扣、吊銷駕駛執照處
    分效力與執行方式之法令依據，當係依據道路交通管理處罰
    條例第六十八條規定，而該條業於九十四年十二月十四日修
    正，並於九十五年二月二十七日經行政院以院臺交字第
    0950082898號令發布定自九十五年三月一日施行（下稱修正
    後）。按九十四年十二月十四日修正前（下稱修正前）道路
    交通管理處罰條例第六十八條係規定：「汽車駕駛人因違反
    本條例及道路交通安全規則之規定，受吊扣或吊銷駕駛執照
    處分時，吊扣或吊銷其持有各級車類之駕駛執照。」，而九
    十四年十二月十四日修正、九十五年三月一日施行之道路交
    通管理處罰條例第六十八條規定則係：「汽車駕駛人，因違
    反本條例及道路交通安全規則之規定，受吊銷駕駛執照處分
    時，吊銷其持有各級車類之駕駛執照。」。經比較修正前後
    本條之規定，修正後即現行道路交通管理處罰條例第六十八
    條之規定，已刪除「吊扣或」、「吊扣」等字。易言之，本
    條已無規定吊扣駕駛執照處分效力與執行方式，而僅規範有
    「吊銷駕駛執照」處分之效力與執行方式。然觀其修正理由
    僅記載：「依原法條文，文中『吊扣或』三字刪除」等語，
    並無詳細說明何以修正之真正原因，惟探究修正前道路交通
    管理處罰條例第六十八條之立法意旨，交通部曾於九十三年
    八月十日以交路字第0930008227號函說明如下：「……二、
    有關道路交通管理處罰條例第六十八條立法意旨說明如次：
    （一）查道路交通安全規則第五十三條雖就汽車駕駛執照區
    分為小型車、大貨車、大客車、大客車、輕型機車及重型機
    車駕駛執照等，並於小型車以上駕駛執照再區分普通及職業
    部分，惟其係為應我我國車輛分類所為之區分，各類駕駛執
    照應考資格雖有一同之經歷需求，但其考驗及格，獲准駕車
    行駛道路之權利則為一致，亦即經處吊扣或吊銷駕駛執照處
    分時，不論是否為取得較高等級車類之駕駛資格者，均無可
    持較低等級車種駕照再駕車行駛於道路之權利。（二）有關
    違反前述條例相規定致須接受吊扣或吊銷駕駛執照處分者，
    意謂其違規行為對道路交通秩序之維持及道路交通安全已生
    較大之影響，故前述條例第六十八條規定吊扣或吊銷其持有
    各級車類之駕駛執照，以限制其繼續駕車行駛道路之權利，
    其係屬駕駛行為之限制，並不因所持駕駛執照種類不同而有
    所差異，故前述條例第六十八條所指『吊扣或吊銷其持有各
    級車類之駕駛執照』，除係指前述規則第五十三條分類所指
    之駕駛執照外，亦包括同規則第六十一條所准予駕駛較低級
    車類之駕駛資格。三、另查道路交通安全規則第六十條第一
    項第三款對於申請汽車駕駛執照考驗者之經歷已有明文規定
    ，即擬取得高一級車類駕駛執照者均須領有較低級車類駕駛
    執照相關期間之經歷，方具報考較高一級車類駕駛執照之資
    格，故有關前述規則第六十一條之規定，即係在民眾已具備
    較低級車類駕駛資格後，當其取得高一級車類駕駛資格時，
    基於一人一照（汽車駕駛執照或機車駕駛執照）之原則，其
    換發較高一級車類駕駛執照後，因其具備較低級車類之駕駛
    資格，故規定准其駕駛較低級車類之車輛，上述說明請參考
    。」等語。易言之，立法者抑或主管機關均認為，違反本條
    例相關規定，致須接受「吊扣或吊銷」駕駛執照處分者，其
    違規行為「對道路交通秩序之維持及道路交通安全已生較大
    之影響」，故吊扣或吊銷其持有各級車類之駕駛執照，係「
    屬駕駛行為之限制」，「並不因所持駕駛執照種類不同而有
    所差異」，故所吊扣或吊銷之駕駛執照包括「所准予駕駛較
    低級車類之駕駛資格」。
  (四)然修正前道路交通管理處罰條例第六十八條之規定及交通行
    政實務面之處理實有違憲法上之平等及比例原則，更有侵害
    人民工作權或人格自由發展權之虞。理由如下：依據修正前
    本條例第六十八條之規定，造成違規者如受有吊扣、吊銷駕
    駛執照處分者，不論其係駕駛何級車類違規，一律吊扣、銷
    其所持有「所有各級車類駕駛執照」。亦即，於現行法令及
    交通行政實務所准許，持有小型車以上車類駕駛執照者，得
    駕駛輕型機車，如欲駕駛重型機車，須另行考領重型機車駕
    駛執照之現狀下，如駕駛人合法騎乘輕型機車而有酒後駕車
    之違規行為，如其領有重型機車駕駛執照，即吊扣其重型機
    車駕駛執照，如未領有重型機車駕駛執照，即吊扣其自小型
    車以上之駕駛執照；至持有較高級汽車駕駛執照，駕駛較低
    級汽車而有酒後駕車之違規行為，例如持有職業大客車駕照
    ，駕駛自小客車或輕型機車而有酒後駕車之違規行為，則吊
    扣（銷）其職業大客車駕駛執照。據此，雖一律吊扣、銷各
    級汽車駕駛執照之處分，固有避免行為人持較高級汽車駕駛
    執照，繼續駕駛較低級汽車或輕型機車之脫免違序行為，且
    原處分機關執行吊扣係命違規行為人於特定期日前繳送所持
    有之駕駛執照，執行吊銷即逕行註記，其執行吊扣（銷）之
    方式對於原處分機關顯然簡易、便捷且有利。惟如此作法，
    顯然無法通過憲法上平等原則、比例原則、工作權及人格自
    由發展權之檢視，茲析述如下：
    (1)以平等原則檢視：交通行政實務上區分汽、機車兩類執行
      之所謂「兩照制」，亦即於分別領有（重型）機車駕駛執
      照及小型車（以上）駕駛執照者，駕駛機車違規，只吊扣
      （銷）機車駕駛執照，不及於汽車駕駛執照之作法，反之
      亦然，固然適用於兩種駕駛執照均持有者，尚屬合理可行
      。惟貫徹此類作法，在欠缺某車級駕駛執照，而無照駕駛
      該車級者，例如僅領有重型機車駕照者，無照駕駛小型車
      以上車種違規，應不執行且亦無從執行吊扣（銷）重型機
      車駕駛執照處分，因此種行為已依無照駕駛之違規而加以
      處罰，惟監理機關卻仍吊扣（銷）其重型機車駕駛執照，
      反之亦然。然如此處理顯有違「兩照制」原則，且相較於
      未領有任何車級駕駛執照者，如駕駛機車違規，即無從執
      行吊扣（銷）駕駛執照處分，而領有小型車以上車種駕駛
      執照者，無照駕駛機車酒後駕車違規，卻要吊扣（銷）其
      所持有之小型車以上駕駛執照，反之亦然。亦即，就駕駛
      機車而言，二者均屬「無照駕駛」，何以執行結果，卻有
      天壤之別，其間差別待遇之合理理由何在？未見交通行政
      機關提出足以令人信服之理由。
    (2)以比例原則中之必要性原則及狹義比例原則、以及工作權
      及人格自由發展權檢視：以本件為例，異議人係駕駛自小
      客車有酒後駕車之違規行為，何以要吊扣其職業大客車之
      駕駛執照？駕駛自小客車之違規態樣，與是否仍得駕駛聯
      結車之行為有何必然關係？均未見原處分機關說明。而如
      此作法顯係處罰「行為人」，而非處罰「行為」，已有違
      「處罰行為」原則，且更易落入國家評價人民品格之違憲
      危機。又如原處分機關僅係為防止駕駛人持較高級車種駕
      照，繼續駕駛較低級車種之漏洞，則道路交通主管機關首
      應檢討者，在於所謂「一人一照」原則是否妥適，何以換
      發最高級車種之駕駛執照時，即不能持有較低級車種之駕
      駛執照？再者，縱令維持「一人一照」原則，執行吊扣駕
      駛執照處分之方式，可以於駕駛執照上註記「不得駕駛特
      定較低級汽車」等語，以明駕駛人係駕駛何種車種違規，
      遭吊扣（銷）何種車種駕駛執照，如此駕駛人仍得駕駛其
      他車種，其侵害人民之方式，顯較一律吊扣（銷）持有各
      級駕駛執照之作法為輕。亦即，不問駕駛何種等級之汽車
      違規，一律執行吊扣（銷）所有各級車種駕駛執照之作法
      ，已有違必要性原則，亦即侵害最小原則。再者，處以吊
      扣（銷）駕駛執照之違規態樣，不一而足，尤其修正前道
      路交通管理處罰條例尚有易處吊扣（銷）駕駛執照之規定
      ，造成不論罰鍰數額大小，只要未繳納罰鍰，即易處吊扣
      （銷）駕駛執照或行車執照之處分，一律處以吊扣（銷）
      各級車類駕駛執照之作法，造成駕駛自小客車違規者，卻
      連同職業大客車駕駛執照一併吊扣（銷），顯然嚴重侵害
      人民之工作權。道路交通主管機關不論為處罰或預防，本
      應禁止行為人於一年內再駕駛自小貨車之公益目的，卻選
      擇以侵害行為人屬於憲法第十五條所保障工作權之基本權
      利，致使行為人於一年內均無從駕駛大客車謀生，無異剝
      奪其一年的工作權，此種以「大砲打小鳥」之處分，已有
      違手段、目的不相當之狹義比例原則。即使對於非職業駕
      駛人而言，亦有侵害其在現今工商業社會生活中所不可或
      缺的駕駛行為權利，更有違其依憲法第二十二條應受保障
      之人格自由發展權。是以就後駕駛自小貨車之違規行為，
      且未造成其他實害結果，竟強制行為人負擔如此鉅大的不
      利益，其違反比例原則、工作權及人格自由發展權情節，
      已不言可喻。
  (五)修正後即現行道路交通管理處罰條例第六十八條規定，當已
    排除「吊扣其持有各級車類之駕駛執照」之效力與執行方式
    。蓋修正前道路交通管理處罰條例第六十八條之規定，有如
    上所述諸多違反憲法及行政法上原理原則之處，方為立法者
    所提案修正，則此一修正自不可能僅有文字上之意義。本條
    修正後既已刪除「吊扣」等字，而僅餘「吊銷」等字，依「
    明示其一，排除其他」之法理，修正後之道路交通管理處罰
    條例第六十八條應係明示排除「吊扣駕駛執照處分時，吊扣
    其持有各級車類之駕駛執照」之規定，而僅餘「吊銷駕駛執
    照處分時，始吊銷其持有各級車類之駕駛執照」之規定，而
    限縮修正前條文之適用範圍。如此規定，兼顧重大違規之吊
    銷駕駛執照處分，駕駛人多係不宜再享有駕駛行為者，而吊
    扣駕駛執照處分之違規態樣相對輕微，解釋上不再一律執行
    各級車種駕駛執照之吊扣，使此類駕駛人仍保有駕駛其他車
    種之權利。如此解釋，方不致使本條僅有文字上變動之意義
    ，亦符合立法者修法之意旨。
五、綜上所述，異議人確有於上述時地駕駛自小客車而有呼氣酒
    精濃度超過規定標準之違規行為，異議人雖無自小客車執照
    可供吊扣，然本件受處分人既僅駕駛自用小客車而違規，故
    依法所受之處分應為限制其駕駛自用小客車之權利，即僅應
    吊扣其自用小客車駕駛執照，至就異議人所持有之駕駛執照
    係「多合一」之駕駛執照，應如何僅吊扣其自用小客車之部
    分，固有其困難之處，惟此屬執行方式之問題，尚難僅因執
    行上之困難，即置立法修正通過之條文於不顧。從而原處分
    機關未審酌及此，逕為裁罰，即難認為允當，本件受處分人
    之異議為有理由，爰撤銷原處分關於吊扣職業駕照（職業聯
    結車駕駛執照）十二個月部分，改諭知如主文第二項所示之
    處罰。
據上論斷，應依道路交通管理處罰條例第八十七條第二項，道路
交通案件處理辦法第二十條前段，裁定如主文。
中    華    民    國    98    年    10    月    12    日
                    交通法庭    法  官  華奕超
以上正本證明與原本無異。
如不服本裁定，應於送達後5 日內，向本院提出抗告狀。
                                書記官  常毓生
中    華    民    國    98    年    10    月    12    日


司法院資訊處製作；財團法人民間司法改革基金會備份。
